【裁判字號】    98,台上,5615
【裁判日期】    980930
【裁判案由】    偽造文書
【裁判全文】
最高法院刑事判決            九十八年度台上字第五六一五號
上  訴  人  台灣高等法院檢察署檢察官
被      告  甲○○
選任辯護人  薛銘鴻律師
            林麗芬律師
上列上訴人因被告偽造文書案件，不服台灣高等法院中華民國九
十六年四月十八日第二審判決（九十六年度上訴字第三七四號，
聲請簡易判決處刑案號：台灣板橋地方法院檢察署九十五年度偵
字第六一三號），提起上訴，本院判決如下：
    主  文
原判決撤銷，發回台灣高等法院。
    理  由
本件原判決以公訴意旨略以：被告甲○○為北建建設有限公司（
以下稱北建公司）之股東兼董事，乙○○（原名楊炘錳）則為北
建公司之股東。詎被告基於偽造文書之犯意，明知未經乙○○之
同意，於民國八十六年一月十一日，委請不知情之會計師陳張，
盜用乙○○之印章，偽造北建公司股東同意書，將乙○○之股權
轉讓予被告之子邱奕修（經台灣板橋地方法院檢察署檢察官為不
起訴處分），並持以向台灣省政府建設廳申請變更登記，致台灣
省政府建設廳不知情之承辦公務員，將前揭股東變更之不實事項
，登載於其職務上所掌之公文書即公司變更登記表上，足生損害
於乙○○及主管機關有關公司股東變更登記管理之正確性，因認
被告涉犯刑法第二百十六條、第二百十條之行使偽造私文書、第
二百十四條之使公務員登載不實罪等語。經審理結果，認為不能
證明被告犯罪，因而維持第一審就聲請簡易判決處刑之案件，適
用通常程序審判之無罪判決，駁回檢察官在第二審之上訴，固非
無見。
惟查：(一)審理事實之法院，對於卷內被告有利及不利之證據，應
一律注意，詳為調查，綜合全案證據資料，本於經驗法則以定其
取捨，並將取捨證據及得心證之理由，於判決內詳為說明。故證
據雖已調查，而尚有其他部分並未調查，仍難遽為被告有利或不
利之認定。又證據之證明力，由法院本於確信自由判斷，但不得
違背經驗法則及論理法則，刑事訴訟法第一百五十五條第一項定
有明文。所謂經驗法則，係指吾人基於日常生活經驗所得之定則
，並非個人主觀上之推測。查(1)被告雖辯稱：乙○○之父楊世凱
於八十一年間參與投資設立北建公司，乙○○並未實際出資，係
楊世凱以乙○○之名義掛名擔任股東。楊世凱於病重過世前交代
伊，將楊世凱於北建公司之全數出資額，移轉登記予伊指定之人
等語，與證人即北建公司股東許炳  於檢察官訊問時及第一審所
證情節（見九十四年度交查字第二二九號卷第四五頁、第一審卷
第八八頁），亦大致相符。然卷附楊世凱於八十三年四月十五日
所立遺書（見九十四年度他字第六三０二號卷第十五至十八頁）
係記載，楊世凱於北建公司之出資額全部由其長子楊上鴻繼承等
語，並無許炳  、被告所指楊世凱同意將其出資額移轉登記予被
告指定之人之情。而楊上鴻於檢察官訊問時證述：被告未告訴伊
有關楊世凱以乙○○名義在北建公司之出資額，移轉登記予被告
之子邱奕修名下之事，伊不知情（見九十四年度他字第六三０二
號卷第九頁）；於第一審證稱：楊世凱為遺囑時，並未告訴伊要
將北建公司之出資額移轉登記予他人等語（見第一審卷第九二頁
）。而被告於檢察事務官訊問時供述：楊世凱於遺囑表明其於北
建公司之出資額，由楊上鴻繼承等情（見九十四年度交查字第二
二九號卷第二０頁）。又楊世凱名下於北建公司之出資額係於八
十三年六月十五日，書立北建公司股東同意書，轉讓予被告之妻
徐雲鶯；乙○○名下之出資額則於八十六年一月十一日，書立北
建公司股東同意書，轉讓予被告之子邱奕修（見外置台灣省政府
建設廳第三科北建公司案卷影印卷第十八、二三頁）。苟有被告
及許炳  所稱楊世凱於病重過世前交代被告，將其於北建公司之
出資額悉數移轉登記予被告指定之人情事，於楊世凱之遺囑竟未
置一詞，而楊上鴻不知其事，又被告於楊世凱在八十三年間死亡
後，係分二次而非一次辦理楊世凱、乙○○名下之出資額移轉登
記，前後相隔近二年七月之久，復未事先知會楊世凱在遺囑指定
繼承該出資額之楊上鴻本人，實難認合於事理。原審就上述疑點
未為調查澄清，亦未進一步說明其取捨證據之理由，即遽採被告
及許炳  之空泛說詞，而為有利於被告之認定，尚嫌速斷，難認
適法。(2)乙○○係五十八年十一月出生（見九十四年度交查字第
二二九號卷第十一頁），不論於八十一年間具名擔任北建公司股
東，或被告於八十六年一月十一日以乙○○名義書立北建公司股
東同意書，轉讓乙○○之出資額時，均已成年，楊世凱並非乙○
○之法定代理人，楊世凱有無權利同意將乙○○名下之出資額，
移轉登記予被告指定之人？又被告得否僅憑楊世凱之意思，不問
乙○○之意見，逕自將乙○○之出資額移轉登記予他人？倘被告
自信有權為之，以楊世凱已死亡多年，事關乙○○之財產權，乙
○○可以同意，亦可不予同意，並非毫無置喙之餘地，若乙○○
有配合辦理之義務，而予以拒絕，被告僅得依民事訴訟程序行使
權利，而不能暗中自行辦理，被告何以未事先徵詢乙○○之意見
？以被告之智識能力，就如何依法妥適處理乙○○之出資額移轉
登記一事，有無可能一無所知？均不無疑問。此攸關認定被告是
否確信其有權逕行以乙○○之名義出具北建公司股東同意書，已
影響於認定被告有無偽造私文書之故意，應有調查明白之必要。
乃原審就此未詳加調查、審認，亦未說明其認定之理由，即以楊
世凱於生前同意移轉登記為由，遽認被告並無偽造私文書之故意
，不無調查職責未盡及判決理由不備之違誤。(二)刑法上偽造文書
罪，旨在保護文書實質之真正，雖以足生損害於公眾或他人為犯
罪構成要件之一，亦衹以有因此受損害之虞為已足，而不以發生
實際上之損害為必要。被告如未經同意或授權，即偽以乙○○之
名義書立北建公司股東同意書，已損害該文書實質之真正，乙○
○縱事實上未有出資，僅係掛名擔任股東，實際上或未受有損害
，然既有礙於乙○○主張其係北建公司股東以行使權利，已有因
此受損害之虞，並不影響於被告成立偽造私文書罪。又北建公司
於事後辦理停業或解散，乙○○仍得主張本於其於北建公司之出
資額，享有股東之權利，不能以此認定未經乙○○同意轉讓其出
資額，仍不足以生損害於乙○○。又公司登記事項倘有不實，已
影響於主管機關有關公司登記事項管理之正確性，又與大眾權益
息息相關，自足以生損害於公眾，而與公司是否停業、解散或實
際營業不相干涉。原判決理由內說明被告將乙○○之出資額移轉
登記予邱奕修後，僅辦理北建公司之停業、解散等事宜，北建公
司並未營業，難認有生損害於公眾或他人，益徵被告並無偽造私
文書之意圖等語（見原判決第八頁），不無判決適用法則不當之
可議。以上，或係檢察官上訴意旨所指摘，或為本院得依職權調
查之事項，應認原判決有撤銷發回更審之原因。又原判決關於被
告被訴犯刑法第二百十四條之使公務員登載不實罪部分，基於審
判不可分原則，併予發回。
據上論結，應依刑事訴訟法第三百九十七條、第四百零一條，判
決如主文。
中    華    民    國  九十八  年    九    月   三十   日
                      最高法院刑事第十二庭
                          審判長法官  黃  一  鑫
                                法官  張  春  福
                                法官  林  勤  純
                                法官  李  錦  樑
                                法官  陳  國  文
      本件正本證明與原本無異
                                      書  記  官
中    華    民    國  九十八  年    十    月    八    日
                                                      Ｅ


司法院資訊處製作；財團法人民間司法改革基金會備份。
